【裁判字號】    92,簡上,36
【裁判日期】    921027
【裁判案由】    清償借款
【裁判全文】
臺灣苗栗地方法院民事判決                      九十二年度簡上字第三六號
    上  訴  人  丁○○
    訴訟代理人  許盟志律師
    複  代理人  乙○○
    被  上訴人  戊○○
    訴訟代理人  丙○○
    被  上訴人  己○○
                甲○○
    右  一  人
    訴訟代理人  簡榮瑞    桃園.
右當事人間清償票款事件，上訴人對於中華民國九十二年三月十一日本院苗栗簡易庭
九十二年度苗簡字第七七號第一審判決，提起上訴，本院於中華民國九十二年十月十
三日言詞辯論終結，判決如下：
    主    文
原判決廢棄。
被上訴人應連帶給付上訴人新臺幣貳佰伍拾萬元，及自民國九十年八月六日起至清償
日止，按週年利率百分之六計算之利息。
第一、二審訴訟費用由被上訴人連帶負擔。
    事    實
甲、上訴人方面：
  壹、聲明：如主文第一、二項所示。
  貳、陳述：除與原審判決書所載者相同茲予引用外，補陳：
    一、上訴人持有本件發票日民國八十九年十二月五日，到期日九十年八月五日，
        票號○八七八○一號，面額新臺幣（下同）二百五十萬元本票（下稱系爭本
        票）之原委係：照興電器有限公司（下稱照興公司）委託訴外人鍾世全及吳
        金財持原審卷第五二頁之支票（發票日八十九年五月六日，面額二百五十萬
        元，發票人照興電器有限公司）向渠借款二百五十萬元，屆期支票退票，訴
        外人鍾世全及吳金財即持原審卷第五三頁本票（發票日八十九年十一月五日
        ，到期日八十九年五月五日，票號○七一二五四號，面額二百五十萬元，下
        稱第一張本票）換回前開支票，惟因第一張本票將發票日及到期日倒填，鍾
        世全及吳金財遂再持原審卷第五四頁本票（發票日八十九年五月五日，到期
        日八十九年十一月五日，票號二四七八九九號，面額二百五十萬元，下稱第
        二張本票）換回第一張本票，然屆期無法清償，訴外人鍾世全及吳金財乃再
        持原審卷第五五頁本票（發票日八十九年十二月五日，到期日九十年八月五
        ，票號○八七八○一號，面額二百五十萬元，下稱第三張本票，即系爭本票
        ）換回第二張本票，當時渠均要求照興公司所有股東須於本票上簽名蓋章。
    二、被上訴人戊○○、甲○○對於系爭本票背面之印文係其等所蓋一節，並不爭
        執，業已自認系爭本票上其等背書之真正，依票據法第五條第一項規定，被
        上訴人戊○○、甲○○自應依本票文義負責，被上訴人甲○○辯稱伊僅是簽
        個形式云云，不足採信。
    三、系爭本票背面雖載有「大陸投資每股壹佰伍拾萬元整共壹仟伍佰萬元整」，
        及被上訴人三人背書之後均載有「半股」字樣，惟上開記載係票據法所不規
        定之事項，依票據法第十二條規定，不生票據上之效力，上開記載純係背書
        人間之內部關係，被上訴人戊○○抗辯其僅須就系爭本票背面記載之股份數
        負責云云，亦屬無據。
    四、被上訴人己○○雖否認系爭本票背面其印文之真正，然依證人鍾世全（原名
        鍾正宗）於原審九十一年四月二十五日準備程序及本院九十二年六月三日準
        備程序均證稱：被上訴人己○○於其他背書人背書時因工作關係不在場，係
        伊事後持系爭本票去給己○○蓋章的等語，前後證詞互核相符，應堪採信。
        況證人鍾世全與被上訴人己○○為親兄弟，證人鍾世全當無設詞故意為不利
        於被上訴人己○○之理，足認被上訴人己○○所辯，亦非可採。
    五、上訴人於原審係以票據保證、票據背書及消費借貸之法律關係為請求權基礎
        ，然原審就票據背書部分漏未裁判，顯有未當。退步言，縱認上訴人於原審
        僅以票據保證為請求權基礎，則因上訴人皆係本於系爭本票而有所請求，上
        訴人上訴後變更訴訟標的為依據票據背書之法律關係而為請求，其請求之基
        礎事實均屬同一，依民事訴訟法第二百五十五條第一項第二款規定，應予准
        許。
  參、證據：援用原審之立證方法。
乙、被上訴人戊○○方面：
  壹、聲明：求為判決駁回上訴。
  貳、陳述：除與原審判決書所載者相同玆予引用外，補稱：
      票號○八七八○一號，到期日九十年八月五日之本票，其背面「戊○○」之印
      文係伊所蓋無誤，惟伊僅於一張本票簽名，且無法確認該張本票之票號為何。
  參、證據：援用原審之立證方法。
丙、被上訴人己○○方面：
  壹、聲明：求為判決駁回上訴。
  貳、陳述：除與原審判決書所載者相同玆予引用外，補稱：
      第一、二張本票背面之指印為伊所蓋，惟第三張本票即票號○八七八○一號，
      到期日九十年八月五日之系爭本票，伊確未蓋章。證人鍾世全證稱曾持第三張
      本票即系爭本票予伊蓋章云云，並不實在。
  參、證據：援用原審之立證方法。
丁、被上訴人甲○○方面：
  壹、聲明：求為判決駁回上訴。
  貳、陳述：除與原審判決書所載者相同玆予引用外，補稱：
      第一、二、三張本票背面之簽名均非伊所簽，因伊不會簽名，惟其上印章均係
      伊所有。第一張本票之背書係在股東會開會時蓋的，第二、三張本票均是鍾世
      全拿到伊中壢家中，伊將印章交給鍾世全蓋的；伊僅知本票係公司向別人借錢
      用的，惟不知向何人借貸；況本件係因鍾世全稱僅是蓋個形式，伊始同意蓋章
      ，並不知所蓋者為本票。
  參、證據：援用原審之立證方法。
戊、本院依職權訊問證人鍾世全、陳威志。
    理    由
甲、程序方面：
  一、按訴狀送達後，原告不得將原訴變更或追加他訴，但請求之基礎事實同一者，
      不在此限，民事訴訟法第二百五十五條第一項第二款定有明文。又上開規定於
      簡易事件之上訴程序亦準用之，同法第四百三十六條之一第三項、第四百四十
      六條第一項亦有明文。本件上訴人於原審係依據票據保證之法律關係而為請求
      （見原審卷第九一頁），嗣於本院審理中變更為依據票據背書之法律關係而為
      請求（見本院卷第一○一頁），核其請求之基礎事實均係本於系爭本票而有所
      請求，揆諸首開規定，並無不合，應予准許。
  二、次按上訴人於原審原請求被上訴人應連帶給付二百五十萬元，及自「九十年八
      月五日」起至清償日止按「年息百分之二十」計算之利息，嗣於本院審理中，
      減縮利息部分之請求為自「九十年八月六日」起至清償日止按「年息百分之六
      」計算之利息（見本院卷第一○八頁），揆諸民事訴訟法第四百三十六條之一
      第三項、第四百四十六條第一項、第二百五十五條第一項第三款規定，為法之
      所許，併此敘明。
乙、實體方面：
  一、上訴人於原審起訴主張：八十七年十一月間，照興公司法定代理人吳金財持該
      公司所簽發之支票（即原審卷第五二頁支票）向上訴人借款二百五十萬元，約
      定於八十九年五月六日清償。惟屆期吳金財告以該支票無法兌現，要求上訴人
      抽票並同意展延清償期日，上訴人迫於無奈同意換票，惟要求須由照興公司全
      體股東擔保並擔任發票人，事後股東之一鍾世全即持已簽妥之本票一紙交付上
      訴人（即原審卷第五三頁之第一張本票），換回上開支票，然因該第一張本票
      將發票日與到期日之記載顛倒，上訴人要求更正，數日後鍾世全再持已更正之
      本票一紙交付上訴人（即原審卷第五四頁之第二張本票），換回第一張本票，
      清償日期遂展延至八十九年十一月五日。詎屆期上訴人向被上訴人提示，被上
      訴人仍稱有困難，要求再給予最後一次展延清償機會，上訴人無奈同意，遂於
      八十九年十二月初，由鍾世全持本件發票日為八十九年十二月五日，到期日九
      十年八月五日，票號○八七八○一號，票面金額二百五十萬元之本票一紙交付
      上訴人（即原審卷第五五頁之第三張本票，亦即系爭支票），換回第二張本票
      ，惟屆期仍未清償，爰依票據保證之法律關係，請求被上訴人連帶清償二百五
      十萬元及法定遲延利息（上訴人於本院業已變更為依據票據背書之法律關係請
      求）。
  二、被上訴人戊○○對於票號○八七八○一號，到期日九十年八月五日之系爭本票
      ，其背面「戊○○」之印文為伊所蓋，並不爭執，惟辯稱伊僅於一張本票簽名
      ，且無法確認該張本票之票號為何等語。被上訴人己○○辯稱：第一、二張本
      票背面之指印固為伊所蓋，惟第三張本票即票號○八七八○一號，到期日九十
      年八月五日之系爭本票，伊確未蓋章，證人鍾世全證稱曾持系爭本票予伊蓋章
      云云，並不實在等語。被上訴人甲○○辯稱：第一張本票之背書係伊在股東會
      開會時蓋的，第二、三張本票均是鍾世全拿到伊中壢家中，伊將印章交給鍾世
      全蓋的，伊僅知本票係照興公司向別人借錢用的，惟不知向何人借貸，況本件
      係因鍾世全稱僅是蓋個形式，伊始同意蓋章，伊並不知所蓋者為本票等語。
  三、上訴人主張照興公司法定代理人吳金財於八十七年十一月間持該公司所簽發之
      支票向上訴人借款二百五十萬元，約定於八十九年五月六日清償，惟屆期支票
      無法兌現，公司股東之一鍾世全乃持已簽妥之第一張本票交付上訴人，換回上
      開支票，然因該第一張本票將發票日與到期日之記載顛倒，上訴人要求更正，
      數日後鍾世全再持已更正之第二張本票交付上訴人，換回第一張本票，詎屆期
      仍無法清償，鍾世全遂再於八十九年十二月初，持第三張本票即發票日為八十
      九年十二月五日，到期日九十年八月五日，票號○八七八○一號，票面金額二
      百五十萬元之系爭本票一紙交付上訴人，換回第二張本票，然屆期仍未清償之
      事實，業據其提出上開支票及第一、二、三張本票為證（見原審卷第五二至五
      五頁），並經證人鍾世全證述在卷（見本院卷第一二四頁），堪信上訴人此部
      份主張為真實。
  四、惟被上訴人則以前開情詞置辯。經查：
  （一）按當事人主張有利於己之事實者，就其事實有舉證之責任，民事訴訟法第二
        百七十七條前段定有明文。當事人主張之事實，經他造於準備書狀內或言詞
        辯論時或在受命法官、受託法官前自認者，無庸舉證，民事訴訟法第二百七
        十九條第一項亦有明文。在票據上簽名者，依票上所載文義負責。票據上記
        載本法所不規定之事項者，不生票據上之效力，票據法第五條、第十二條分
        別定有明文。凡在票據背面簽名或蓋章，而形式上合於背書之規定者，即應
        負票據法上背書之責任，縱令非以背書轉讓之意思而背書，因其內心效果意
        思非一般人所能知或可得而知，為維護票據之流通性，仍不得解免其背書人
        之責任，最高法院六十五年度台上字第一五五○號判例足資參照。
  （二）查被上訴人戊○○本人業於本院言詞辯論期日自認：票號○八七八○一號，
        到期日九十年八月五日之本票，其上之「戊○○」印文係伊所蓋（見本院卷
        第一○二頁），而上開票號○八七八○一號，到期日九十年八月五日之本票
        ，即係上訴人據以請求之系爭本票，亦經本院核明屬實。是以被上訴人戊○○既已於系爭本票背面蓋章，揆諸前揭說明，其蓋章已合於背書之形式，自
        應負票據背書責任。至於被上訴人戊○○另辯稱：伊僅於一張本票簽名，且
        無法確認該張本票之票號云云，惟查不論其曾於何張本票簽名，均不影響其
        於系爭本票背面蓋章，而應負之票據背書責任；再者被上訴人戊○○於原審
        辯稱其僅須就系爭本票背面記載之股份數負責云云，查上開股份數之記載屬
        票據上記載該法所不規定之事項，依票據法第十二條規定，不生票據上之效
        力，是被上訴人戊○○前揭所辯，洵難採信。
  （三）被上訴人己○○固否認於系爭本票背面簽名蓋章，惟查其對於為照興公司之
        股東及曾於第一、二張本票蓋指印之事實，並不爭執（見本院卷第一二七頁
        ），足認其對於照興公司對外借款，並以本票作為清償借款之擔保一事，當
        有所悉，並同意為本票之背書人，則在無特殊情事發生下，被上訴人己○○
        應無拒絕充當第三張本票即系爭本票背書人之理！參以證人鍾世全於本院證
        稱：系爭本票係吳金財在照興公司拿給伊的，當時該本票除伊及己○○、甲○○未蓋章外，其餘的均已蓋好章，該張本票係伊親自拿給己○○、甲○○
        蓋章的等語（見本院卷第四二頁），而證人鍾世全係被上訴人己○○之兄，
        手足關係親密，證人鍾世全要無故意陷被上訴人己○○於不利之理；況徵諸
        被上訴人甲○○自承系爭本票係鍾世全持往中壢予其蓋章等語（詳後述），
        則證人鍾世全就同一張本票似無一方面遠道至中壢持交甲○○蓋章，另一方
        面卻擅自偽造己○○印文之理。是審酌上揭各情，證人鍾世全證稱系爭本票
        係伊持交己○○親自蓋章云云，足堪採信。從而被上訴人己○○既於系爭本
        票背面蓋章而為背書人，自應負票據背書責任。
  （四）被上訴人甲○○業於原審自認：「鍾世全拿本票去我家，他說蓋章只是一個
        形式，因為鍾世全是我弟弟，所以我就拿印章給他蓋」（見原審卷第三四、
        七一、九二、九三頁）；並於本院審理中自認：第一、二、三張本票背面之
        印文均係伊所有，第一張本票係股東會開會時蓋的，第二、三張本票均是鍾
        世全拿到伊中壢家中蓋的，伊知道本票係照興公司向別人借錢用的等語（見
        本院卷第二九頁），足認被上訴人甲○○既已於系爭本票背面蓋章而為背書
        人，其亦應負票據背書責任。至被上訴人甲○○雖另辯稱：因鍾世全稱蓋章
        只是一個形式，伊始同意蓋章，伊並不知所蓋者為本票等語。然查其於票據
        背面蓋章，形式上已合於背書之規定，縱令其非以票據背書之意思而背書，
        因其內心效果意思非一般人所能知或可得而知，故為維護票據之流通性，仍
        不得解免其背書人之責任，是其仍應負票據上之背書責任，被上訴人甲○○
        前開所辯，委無足採。
  五、按在票據上簽名者，依票上所載文義負責。二人以上共同簽名時，應連帶負責
      。票據上之簽名，得以蓋章代之。發票人、承兌人、背書人及其他票據債務人
      ，對於執票人連帶負責。利率未經載明時，定為年利六釐。分別為票據法第五
      條第一、二項、第六條、第一百二十四條、第九十六條第一項、第二十八條第
      二項所明定。又連帶債務之債權人，得對於債務人中之一人、或數人、或其全
      體，同時或先後請求全部或一部之給付，民法第二百七十三條第一項亦有明文
      。本件被上訴人戊○○、己○○、甲○○為系爭本票之背書人，已如前述，從
      而上訴人依票據背書之法律關係請求上開三人應連帶給付票款二百五十萬元，
      及自到期日之翌日即九十年八月六日起至清償日止，按週年利率百分之六計算
      之利息，為有理由，應予准許，原審為上訴人敗訴之判決，尚有未洽。至於原
      審以：上訴人主張被上訴人透過訴外人鍾世全持系爭本票向上訴人借款二百五
      十萬元，故被上訴人與上訴人間為票據之直接前後手關係，茲被上訴人既抗辯
      未向上訴人借款，亦未收到借款，而上訴人復未能舉證證明有交付借款之事實
      ，因而為上訴人敗訴之判決，惟查觀諸上訴人於原審提出之陳報狀、原審筆錄
      及於本院之陳述（見原審卷第五○頁、第八七頁），堪認上訴人之真意係主張
      照興公司持上開支票向其借款二百五十萬元，支票退票後，始由全部股東於第
      一、二、三張本票背書後交付上訴人，以為清償之擔保，故請求被上訴人給付
      上開款項。雖上訴人曾於原審審判長詢之：「被告（指被上訴人）有無持支付
      命令卷內之系爭支票透過鍾世全向你借錢？」時答稱：「有」（見原審卷第一
      一三頁），然此顯與上訴人於原審之其他陳述及書狀之主張不符，應認上訴人
      並無主張被上訴人係透過鍾世全持系爭本票向上訴人借款之意，從而原審判決
      所為之前揭認定，容有誤會。上訴意旨指摘原判決不當，求予廢棄改判，為有
      理由，自應由本院廢棄改判如主文第二項所示。
  六、本件事證已臻明確，兩造其餘攻擊防禦方法及舉證，核與判決結果不生影響，
      無庸一一論述，附此敘明。
  七、據上論結，本件上訴為有理由，依民事訴訟法第四百三十六條之一第三項、第
      四百五十條、第八十五條第二項，判決如主文。
中      華      民      國    九十二    年      十      月    二十七    日
                                  民事庭審判長法      官  陳 鴻 斌
                                              法      官  王 萬 金
                                              法      官  黃 佩 韻
正本係照原本作成。
如不服本判決，須於判決送達後二十日內，以判決適用法規顯有錯誤為理由，向本院
提出上訴狀，同時表明上訴理由。
                                          法 院 書 記 官  黃 秀 娟
中      華      民      國    九十二    年      十      月    二十七  日


司法院資訊處製作；財團法人民間司法改革基金會備份。
